臺灣板橋地方法院民事判決　　　　　　　　　　　　九十三年度重訴字第一六三號
　　原　　　告　乾鐘營造有限公司
　　法定代理人　乙○○
　　訴訟代理人　沙洪律師
　　被　　　告　甲○○
　　訴訟代理人　葉繼升律師
右當事人間請求侵權行為損害賠償事件，本院判決如左：
    主    文
原告之訴及假執行之聲請駁回。
訴訟費用由原告負擔。
    事實與理由
一、原告起訴主張：
  (一)被告於民國九十年間向　鈞院執行處對原告聲請假扣押執行（案號：台灣板橋地
    方法院九十年度執全字第一九七二號），請求就原告對於台北縣林口鄉公所之債
    權在新台幣（下同）一千五百十六萬八千三百元，及執行費用十萬六千一百七十
    八元之範圍內予以扣押，致原告無法領取上述工程款。被告聲請假扣押之強制執
    行後，經原告聲請限期起訴，被告即於九十年八月二十九日對原告起訴，經　鈞
    院以九十一年度重訴更字第二號判決駁回被告之訴，被告不服提起上訴，經台灣
    高等法院以九十二年度重上字第一八二號判決駁回上訴，嗣因被告未再上訴，本
    案乃判決確定。
  (二)原告於被告聲請假扣押執行期間受有下列損害：
  1.利息損失：原告因被告假扣押執行無法領取對於林口鄉公所之工程款一千五百二
    十七萬四千四百七十八元，計損失自扣押時起至九十三年四月十五日止按年息百
    分之六之利息二百五十九萬六千六百六十一元。縱認被告未扣得前開款項，被告
    亦扣得林口鄉公所置放於林口鄉農會之存款三百三十三萬五千八百七十三元，原
    告仍受有利息差額之損害。
  2.律師費用：被告提起假扣押執行之本案訴訟，致原告支出第一、二審之律師費用
    各十萬元，自得向被告請求賠償。
  3.營業損失：原告因被告聲請假扣押執行，致資金週轉陷於困難，而於九十三年十
    一月二十三日因退票而遭拒絕往來，且原告於扣押前平均每月稅後收益約三百六
    十萬五千元，因被告扣押而有二年多之營業損失，是原告僅請求六百萬元以資賠
    償。
  4.支付利息與違約金之損失：原告遭被告扣押應領取之工程款後，為完成林口鄉公
    所新建大樓之工程，於九十年八、九月間向余順義借款四百萬元，約定自九十年
    九月十六日起至九十三年四十五日止，按年息百分之二十計息，應支付利息二百
    零六萬六千六百六十六元，且應支付自九十年九月十六日起至清償日止，月按十
    二萬元之違約金，合計原告受有五百七十八萬六千六百六十六元之損害。
  5.綜上所述，原告因被告假扣押應領取之工程款，受有一千四百五十八萬三千三百
    二十七元之損害。
  (三)被告聲請假扣押執行扣得原告之財產，縱未達一千五百二十七萬四千四百七十八
    元，至少亦有林口鄉公所於九十年八月三日具狀陳報之一百四十四萬一千元工程
    估驗款，林口鄉公所存放於林口鄉農會之存款三百三十三萬五千八百七十三元，
    及第二十二期估驗款四百五十二萬零四百四十六元。且原告於八十九年間陸續向
    華南銀行借款合計一千二百八十萬元，其中一筆二百萬元，應於九十月五日到期
    償還本金，原告本可以工程款及林口鄉公所返還之擔保金用以償還該筆借款，惟
    經被告假扣押致無法償還，更因惡性循環而遭第三人全面追償，使原告之損失更
    形擴大。
  (四)兩造前於八十九年五月九日簽訂有工程合約，由原告承攬系爭工程，如被告認原
    告有違約之情事，即應依該合約訴請原告賠償，被告明知而故以偷鵬程間之工程
    合約向原告起訴請求，即有侵害行為，顯有不法侵害之故意。
  (五)為此，依侵權行為之法律關係，請求被告賠償一千四百五十八萬三千三百二十七
    元，並陳明願供擔保請准宣告假執行。
二、被告則抗辯：
  (一)被告基於與俞鵬程簽訂之工程合約，及原告公司、振圓公司共同書立之合約保證
    書，主張俞鵬程以及原告公司違約行為造成被告受損為由，對原告公司之財產聲
    請假扣押（案號：台灣板橋地方法院九十年度執全字第一九七二號），其後被告
    對俞鵬程、原告公司以及振圓公司提起本案訴訟訴請給付違約金，經法院判決俞
    鵬程及振圓公司應連帶給付被告一千五百十六萬八千三百元，惟原告公司部分，
    法院則以兩造重行訂立被證四工程合約後，原告公司無須就俞鵬程基於工程合約
    所生債務負擔保證責任為由，判決被告敗訴，被告基於原告公司實際上幾無財產
    可資執行，且裁判費需費甚鉅等考量，決定不再提起上訴，該判決因而確定，被
    告並未對原告為侵權行為。
  (二)查被告前對原告所提本案訴訟固經法院判決被告敗訴確定在案，惟原告如欲對被
    告為損害賠償之請求時，仍應就被告之行為該當侵權行為一節為舉證。原告雖主
    張其所受損害高達一千五百二十七萬四千四百七十八元，其內容包括遭受假扣押
    款項之利息損害、前開本案訴訟之律師費用、原告所受營業損失、原告向余順義
    借款應支付之利息以及違約金等項目云云。惟查：
  1.有關﹁利息損害﹂部分：
    原告主張遭被告假扣押之金額高達一千五百二十七萬四千七百四十八元云云，並
    非事實。觀諸　鈞院九十年度執全字第一九七二號執行卷，被告所扣得金額僅為
    ﹁三百三十三萬五千八百七十三元﹂，亦即原告公司對林口鄉公所強制執行案件
    （案號：台灣板橋地方法院九十年度執字第九七三七號）中，原告公司對林口鄉
    公所強制執行所得案款。林口鄉公所雖於九十年八月三日另行具狀主張：原告公
    司另對其有債權一百四十四萬一千元可資扣押云云，惟據被告所知，該筆款項業
    經林口鄉公所給付原告公司，並未加以扣押。是原告起訴主張因被告扣押之債權
    金額高達一千五百十六萬八千三百元，而請求被告賠償按年息百分之六計算之利
    息損害二百五十九萬六千六百六十一元云云，與事實不符，殊無足採。
  2.有關﹁律師費用﹂部分：
    原告起訴主張被告先前就系爭假扣押案件所保全之請求對原告提起本案訴訟，導
    致原告支出第一、二審律師費用二十萬元，故得請求被告賠償云云。惟查我民事
    訴訟第一、二審非採用律師訴訟主義，當事人所支出之律師費用，自不在訴訟費
    用之內，是原告律師費用之請求，於法無據。
  3.有關﹁營業損失﹂部分：
    查原告起訴主張：伊因工程款遭被告扣押，導致資金週轉陷入困難，陷於支付困
    難而退票，受有鉅額營業損失，故請求被告賠償六百萬元之營業損害云云。惟查
    原告遭扣押之工程款，其金額僅有﹁三百十七萬五千元﹂，原告主張因被告扣押
    之工程款高達一千餘萬元，導致其資金調度陷於困難而受有營業損害云云，已與
    事實不盡相符。更何況原告未能自林口鄉公所領得其餘工程款項，實係因為原告
    並未如期完成其向林口鄉公所承攬之工程，且其施作之部分工程有瑕疵未經修補
    之故，縱認原告受有營業損害，亦係原告咎由自取，而與被告無涉，原告遽行請
    求被告賠償營業損害，自無理由。
  (三)縱認原告得請求被告賠償損害，被告亦得主張抵銷：依照兩造於八十九年五月九
    日簽訂之工程合約，原告公司本應於﹁九十年七月三日﹂完成前開工程，惟原告
    公司承攬前開工程之後，旋即退場拒絕施工，截至九十年六月間，該工程僅完成
    地下一、二樓少部分工程，且未依法於進行開挖工程之前提出棄土許可之證明，
    亦未依法就其完成之工程報請主管機關進行勘驗，致被告自原告公司工程退場至
    今長達數年之久，均無法繼續上開工程，經被告委請律師於九十年六月七日發函
    原告，終止兩造所簽訂之工程合約，依民法第五０三條之規定，被告自仍得請求
    原告賠償因工作遲延所生之損害。依照張宏章建築師出具之補強計劃，如欲就原
    告施作之工程進行改善，尚需支出設計費三十五萬元、安全鑑定費用二十萬元、
    補強工程預算五百三十一萬九千四百二十八元；另原告公司承攬工程期間，被告
    並已支付原告工程款達二百五十五萬三千零六十八元，此部分費用因原告嚴重遲
    延工程以及工程出現嚴重瑕疵，導致工程有全部拆除重作之必要，被告亦得請求
    原告賠償已領工程款。
  (四)綜上所述，原告本不得請求被告賠償損害；退萬步言，縱認原告有權請求被告賠
    償，惟被告就原告違約所生損害（補強費用五百三十一萬九千四百二十八元、被
    告已支付工程款二百五十五萬三千零六十八元，兩者合計七百八十七萬二千四百
    九十六元）亦得請求原告賠償，被告並得依民法第三三四條之規定主張抵銷，抵
    銷之後原告對被告應無債權可資行使。
  (五)為此，請為判決駁回原告之訴及其假執行之聲請，並陳明如受不利判決，願供擔
    保請准宣告假執行。
三、查原告主張被告於九十年間向本院執行處聲請強制執行（案號：九十年度執全字
    第一九七二號），請求就原告對於第三人台北縣林口鄉公所之債權在一千五百十
    六萬八千三百元及執行費用十萬六千一百七十八元之範圍內，予以假扣押，及被
    告聲請假扣押之強制執行後，經原告聲請裁定命限期起訴，被告乃於九十年八月
    二十九日對原告起訴請求清償債務，經本院以九十一年度重訴更字第二號民事判
    決駁回原告之訴，被告不服提起上訴，經台灣高等法院以九十二年度重上字第一
    八二號民事判決駁回被告之上訴，嗣因被告未再上訴而確定之事實，已據其提出
    本院執行命令及前開二件民事判決各一件足憑，復為被告所不爭執，自堪信為真
    實。因此，本件應進一步審究者厥為被告於本院九十年度執全字第一九七二號執
    行事件中扣押原告之財產金額為何，及是否因此而造成原告損害。
四、本院九十年度執全字第一九七二號執行事件扣押原告財產之經過如左（業經本院
    依職權調閱九十年度執全字第一九七二號、九十年度執全字第三八六四號、九十
    年度執字第九七三七號執行卷查證無訛）：
    (一)被告於九十年五月二十九日具狀向本院執行處聲請就原告之財產在一千五百十
      六萬八千元之範圍內予以假扣押，經本院以九十年度執全字第一九七二號執行
      事件受理（月股承辦），並於九十年六月七日核發扣押命令，禁止第三人台北
      縣林口鄉公所在一千五百十六萬八千三百元，及假扣押執行費十萬六千一百七
      十八元之範圍內，對於原告為清償債務之行為，台北縣林口鄉公所收受前開扣
      押命令後，於九十年六月十四日具狀向本院聲明異議，經本院執行處於九十年
      六月十九日函知被告於收受後十日內向管轄法院提起訴訟並陳報法院，逾期得
      依第三人之聲請而撤銷執行命令，惟期限屆至被告仍未提起訴訟。
    (二)被告因於前述(一)之執行程序中扣押原告之財產無著，乃於九十年六月二十七日
      具狀向本院陳報，原告對於第三人台北縣林口鄉公所在近日內有一筆工程款債
      權可資扣押，本院執行處乃於九十年七月二日核發扣押命令，禁止第三人台北
      縣林口鄉公所在一千五百十六萬八千三百元，及假扣押執行費十萬六千一百七
      十八元之範圍內，對於原告為清償債務之行為，台北縣林口鄉公所收受前開扣
      押命令後，於九十年七月十日具狀向本院聲明異議，經本院執行處於九十年七
      月十三日函知被告於收受後十日內向管轄法院提起訴訟並陳報法院，逾期即撤
      銷執行命令，惟期限屆至被告仍未提起訴訟。
    (三)被告另於九十年六月二十日向本院執行處聲請，就原告於本院九十年度執水字
      第九七三七號執行事件中扣押台北縣林口鄉公所對於林口鄉農會之存款債權三
      百三十三萬五千八百七十三元予以假扣押，經本院執行處月股於九十年六月二
      十日行文通知水股不得將案款發交予原告領取。惟因台北縣林口鄉公所對於原
      告聲請之本院九十年度執水字第九九三七號執行程序提起異議之訴，並經本院
      准予停止該執行事件之執行程序，本院執行處水股乃於九十年九月二十七日行
      文函知月股，台北縣林口鄉公所聲請停止強制執行於法有據，如撤銷月股假扣
      押之執行命令時，請勿將該款項交予原告收取。是被告縱未就台北縣林口鄉公
      所存放於林口鄉農會之存款三百三十三萬五千八百七十三元聲請假扣押，因台
      北縣林口鄉公所已對於原告扣押其存放於林口鄉農會存款之執行程序提起異議
      之訴，並聲請停止執行程序獲准，原告亦無法領取台北縣林口鄉公所存放於林
      口鄉農會之存款。是原告無法領取台北縣林口鄉公所之三百三十三萬五千八百
      七十三元存款，顯與被告聲請本件假扣押執行程予間無相當之因果關係存在。
    (四)第三人林口鄉公所對於本院所核發之前開扣押命令聲明異議後，繼於九十年八
      月三日具狀陳報原告已取得工程估驗款債權一百四十四萬一千元，並遵照前開
      扣押命令意旨禁止由原告收取，惟本院執行處因被告依限對於台北縣林口鄉公
      所提起訴訟，乃於九十年十月二日撤銷前開扣押命令。
    (五)綜上所述，被告聲請本院執行處以九十年度執全字第一九七二號執行程序所扣
      押原告之財產，僅有原告對於台北縣林口鄉公所一百四十四萬一千元之工程估
      驗款，且於九十年十月二日因本院撤銷扣押命令而失其效力。
五、原告雖主張：被告除扣得林口鄉公所於九十年八月三日具狀陳報之一百四十四萬
    一千元工程估驗款外，另扣得林口鄉公所存放於林口鄉農會之存款三百三十三萬
    五千八百七十三元，及第二十二期估驗款四百五十二萬零四百四十六元云云。惟
    查：
    (一)前開林口鄉公所存放於林口鄉農會之存款，係因林口鄉公所對於原告提起異訴
      之訴，並聲請停止執行程序獲准，原告始無法領取，並非因被告聲請假扣押執
      行始無法領取，已詳述如前。
    (二)原告主張其有第二十二期工程估驗款四百五十二萬零四百四十六元部分，固提
      出台北縣林口鄉公所九十年十二月三十一日函（其上記載前開估驗工程款法院
      扣押在案，本所歉難核給，將俟法院處理後再行辦理後續等語）一件為證，然
      被告聲請本院執行處核發之扣押命令已於九十年十月二日經撤銷在案，嗣因華
      南商業銀行股份有限公司於九十年十月十五日亦向本院執行處聲請對於原告之
      財產假扣押，由本院執行處以九十年執全字第三八六四號執行事件受理，並併
      入月股執行，是此後之假扣押債權人係華南銀行，是原告縱有第二十二期之工
      程估驗款遭扣押，亦係遭華南銀行扣押，而非被告。
    (三)況華南銀行於前揭執行程序聲請就原告對於林口鄉公所之工程款債權在一千零
      十萬元之範圍內予以假扣押，經本院執行處於九十年十二月十九日核發扣押命
      令，林口鄉公所即於同年月二十七日具狀聲明異議，陳稱：原告對於林口鄉公
      所並無任何工程款債權可資領取等語。華南銀行乃於九十一年一月十五日提起
      訴訟，請求確認原告對於林口鄉公所有一千零十萬元之工程款債權存在，經本
      院以九十一年度重訴字第五六號民事判決駁回華南銀之訴，華南銀行不服提起
      上訴，經台灣高等法院以九十一年重上字第二九六號民事判決駁回上訴，有華
      南銀行南蘭分行九十三年九月十三日九十三華宜字第一一一號函在卷足憑。顯
      見林口鄉公所否認其積欠原告第二期工程款四百五十二萬零四百四十六元，則
      於原告未就第二期工程款對於林口鄉公所取得執行名義前，衡情林口鄉公所斷
      無主動給付原告第二期工程款之理，是縱令原告對於林口鄉公所確有第二期工
      程款債權存在（台灣高等法院九十一年度重上字第四七五號民事判決就第二款
      工程款為原告勝訴之判決），其無法領取第二期工程款亦係出於林口鄉公所拒
      絕給付，而非因被告或華南銀行聲請假扣押執行程序使然。
    (四)綜上所述，原告因被告聲請假扣押執行程序無法領取之款項，僅有林口鄉公所
      於九十年八月三日具狀陳報之已到期工程估驗款一百四十四萬一千元。至於原
      告於九十年執字第九七三七號執行程序扣押林口鄉公所存放於林口鄉農會之存
      款三百三十三萬五千八百七十三元，係因林口鄉農會聲請停止強制執行程序獲
      准。且原告縱對於林口鄉公所有第二十二期估驗款四百五十二萬零四百四十六
      元存在，亦係遭華南銀行扣押，而非被告，且原告無法領取第二期工程款係因
      林口鄉公所拒絕給付，與華南銀行聲請之假扣押執行程序，無相當之因果關係
      存在。核原告此部分之主張，顯與事實不符，不足採信。
六、原告雖另主張：其於八十九年間陸續向華南銀行借款合計一千二百八十萬元，其
    中一筆二百萬元，應於九十月五日到期償還本金，原告本可以工程款及林口鄉公
    所返還之擔保金，用以償還該筆借款，惟經被告假扣押致無法償還，更因惡性循
    環而遭第三人全面追償，使原告之損失更形擴大，造成債信受損，無法與銀行繼
    續往來，此均為被告侵權行為所生之損害云云。惟查原告因被告聲請假扣押執行
    程序無法領取之款項，僅有林口鄉公所於九十年八月三日具狀陳報之已到期工程
    估驗款一百四十四萬一千元，已詳述如前，而本院對於前開一百四十四萬一千元
    工程估驗款之假扣押命令業經於九十年十月二日撤銷，原告並於同年月四日收受
    本院撤銷執行命令，是原告自九十年十月四日起即得向林口鄉公所領取前開工程
    估驗款一百四十四萬一千元，而華南銀行係於九十年十月十五日始向本院聲請准
    予假扣押裁定，並於同年月二十六日向提存處供擔保後向本院聲請假扣押執行程
    序，業經本院調閱九十年度執全字第一九七二號、九十年度執全字第三四六十號
    執行卷查證無訛。衡情原告於九十年十月四日得領取前開工程估驗款一百四十四
    萬一千元後應無法清償華南銀行之借款，否則，豈有任華南銀行於同年月二十六
    日假扣押其財產之理。核原告主張: 其遭被告假扣押致無法清償銀行借款，而遭
    第三人全面追償云云，顯非事實，而係臨訟編篡，其請求被告賠償營業損失，及
    為繼續經營業務向他人借貸而支出之利息與違約金，均屬無據。
七、按因侵權行為所發生之損害賠償請求權，以有故意或過失不法侵害於他人權利，
    或故意以背於善良風俗之方法，加損害於他人為成立要件；此觀民法第一百八十
    四條第一項規定即明；所謂故意係指行為人對於構成侵權行為之事實，明知並有
    意使其發生或預見其發生，而其發生並不違背其本意而言；因之故意以聲請法院
    實施假扣押之手段，侵害他人權利之情形，必須行為人對於其聲請假扣押係屬侵
    權行為之事實，明知並有意使其發生，或預見其發生，而其發生並不違背其本意
    ，始足當之；例如明知對他人並無債權，或有債權明知他人無假扣押原因，而仍
    矇騙法院，聲請假扣押，以圖侵害他人之權利，或預見其侵害之發生，而不違背
    其本意者是；非謂假扣押之原因不存在，而債權人仍聲請假扣押者，當然構成侵
    權行為，最高法院七十六年度台上字第二七二四號判決著有明文。經查：
  (一)被告於八十八年四月間與訴外人俞鵬程簽訂工程合約書，約定由俞鵬程承攬位於
    台北縣板橋市○○路十五巷五號之店鋪住宅興建工程，並由原告擔任俞鵬程之連
    帶保證人，詎俞鵬程未完成系爭工程即逕行停工，依約應給付一千五百十六萬八
    千三百元之違約金，原告乃於八十九年五月九日出面與被告另簽訂工程合約，約
    定由原告以一千七百八十四萬四千元之價格承攬承抱系爭工程，但系爭工程仍未
    施工完畢，被告主張：原告依八十四年四月原工程合約應負之連帶保證責任與依
    兩造於八十九年五月九日簽訂工程合約應負之承攬責任，係屬新債清償關係，系
    爭工程既未完工，則被告自得依連帶保證之法律關係請求原告給付一千五百十六
    萬八千三百元之違約金云云，原告抗辯：兩造既於八十九年五月九日另簽訂工程
    合約，被告自無庸再負連帶保證人責任等語，本院九十一年度重訴字更字第二號
    民事判決、台灣高等法院九十二年度重上字第一八二號民事判決則以兩造既同意
    另行訂立合約，自應解釋自訂約日起，兩造已合意終止原告之連帶保證人義務為
    由，為被告敗訴之判決等情，已據兩造不爭執，並有本院九十一年度重訴字更字
    第二號民事判決、台灣高等法院九十二年度重上字第一八二號民事判決各一件在
    卷足憑，則被告並非明知對原告無債權，仍向法院聲請假扣押，以圖侵害原告之
    權利，堪予認定。
  (二)原告雖引最高法院四十九年度台上字第七０九號判決、六十六年度台上字第八五
    五一號判例、六十九年度台上字第七七三號判決為其論據，主張：被告應賠償其
    三百三十三萬五千八百七十三元遭扣押而受有利息差額之損害，其因應訴而支出
    律師費用二十萬元之損害云云。惟查被告扣押之前開三百三十三萬五千八百七十
    三元，係林口鄉公所置放於林口鄉農會之存款，於被告聲請假扣押執行前，已經
    原告聲請扣押，並經林口鄉公所聲請停止執行獲准，並非因被告聲請假扣押執行
    始發生無法存入金融機關生息之損害。復查最高法院六十九年度台上字第七七三
    號判決要旨係謂：「本院前次發回時，曾謂參照司法院院字第二○五號解釋及本
    院三十二年上字第三一四五號判例意旨，當事人為伸張權利所必要而支出之律師
    酬金，如可認為他造之侵權行為所受之損害者，即非不得向他造請求賠償。原審
    僅謂被上訴人前來台灣聘請律師進行訴訟而支出之酬金一千元，確為伸張權利所
    必要。但被上訴人究係依據何項法律關係而為請求？上訴人之違約，能否構成侵
    權行為，原審並未推闡明晰，遽為上訴人不利之判決尚嫌率斷」等語，而被告對
    於原告提起假扣押執行之本案訴訟，難認係構成侵權行為，已詳述如前，是原告
    依據前開判例要旨請求被告賠償律師費，亦屬無據。
  (三)綜上所述，被告對於原告提起假扣押之本案訴訟並不構成侵權行為，而原告請求
    被告賠償利息差額及律師費用，均係以侵權行為成立為前提，自不應准許。
八、從而，原告依據侵權行為之法律關係請求被告賠償一千四百五十八萬三千三百二
    十七元，及自起訴狀繕本送達翌日起至清償日止按年息百分之六計算之利息，為
    無理由，應予駁回。又原告既受敗訴之判決，其假執行之聲請亦失所附麗，應併
    予駁回。
九、本件事證已臻明確，兩造其餘攻擊防禦方法及其他未經援用之證據，均與本判決
    所為前開判斷，不生影響，無庸逐一論述，併此敘明。
十、結論：原告之訴為無理由，依民事訴訟法第七十八條，判決如主文。
中　　　華　　　民　　　國　　九十三　　年　　　九　　　月　　 三十 　　日
                                臺灣板橋地方法院民事第三庭
                                    法  官  何君豪
右為正本係照原本作成
如對本判決上訴，須於判決送達後廿日內向本院提出上訴狀
中　　　華　　　民　　　國　　九十三　　年　　　九　　　月　　 三十 　　日
                                    書記官  蕭興南
